【裁判字號】    98,消債抗,217
【裁判日期】    990128
【裁判案由】    更生事件之抗告
【裁判全文】
臺灣臺南地方法院民事裁定           98年度消債抗字第217號
抗  告  人  甲○○○○○○
代  理  人  莊信泰  律師
上列抗告人因消費者債務清理條例事件聲請清算，對民國98年8
月14日本院98年度消債清字第137 號裁定提起抗告，本院裁定如
下：
    主  文
抗告駁回。
抗告程序費用新臺幣壹仟元由抗告人負擔。
    理  由
一、本件抗告意旨略以：
  (一)抗告人所任職之南茂科技股份有限公司（下稱南茂科技公司
    ）於97年底遭受金融海嘯波及，抗告人遭放無薪假，抗告人
    之收入自協商當時月入新台幣（下同）25,000元減少約為
    20,000元，此有97年12月之薪資明細表一份可參。97年12月
    抗告人之薪水調降，當月之經濟能力扣除必要家庭費支出後
    即已無法履行前揭協議內容，雖然事後抗告人之薪水逐漸回
    復，然而抗告人之經濟狀況於97年12月已遭金融海嘯淹沒，
    在97年12月不得不毀諾。
  (二)依據抗告人於95年12月5日與債權銀行簽立之協議書第3條約
    定略以: 「本人如對任何一債權未依協議書清償，本協議書
    除第6條約定外，其餘約定視同無效，未到期部分視為全部
    到期，除不得再依協商機制申請協商外，各債務並回復依各
    債權銀行原契約約定辦理」。依據前揭協議書內第3條約定
    只要曾經毀諾l次，其餘約定視同無效，各債務回復，是以
    ，抗告人之支付能力應以每月之具體情形為準，而不應以平
    均月薪為準，抗告人是否得支付97年12月之必要生活費及協
    商金額當以97年12月月薪為判斷基準。抗告人毀諾1個月縱
    使事後薪水逐漸回復亦無法改變當時毀諾之既成事實，依據
    協議書約定協議書內之約定無效，各債權銀行之債權回復，
    抗告人又如何依據已失效之協議書而履行原協商條件？是以
    ，原裁定依據事後抗告人之平均薪水來判斷抗告人於97年12
    月應有能力支付原協商條件，顯與事實不符，亦與前揭協議
    書第3 條一期未償全部約定無效不合，其認定事實適用法律
    應有遺憾。
  (三)抗告人遭詐騙集團詐騙1,280,000 元，抗告人並非不向該詐
    騙集團請求，而是抗告人縱使向其請求，亦僅拿到一紙債權
    證明，對抗告人實際之支付能力並無實益，如債權銀行有需
    要，抗告人亦願意將此一債權讓與債權銀行以代清償，以減
    少抗告人之債務，然債權銀行願意嗎? 是以，原裁定以前揭
    理由認為抗告人尚無不可歸責之事由，應有誤會。
  (四)綜上，抗告人顯有不可歸責於己之事由，致履行顯有重大困
    難，爰提起抗告，請求廢棄原裁定，准予抗告人更生之聲請
    等語。
二、按債務人與金融機構協商成立者，不得聲請更生或清算。但
    因不可歸責於己之事由，致履行顯有重大困難者，不在此限
    ；本條例施行前，債務人依金融主管機關協調成立之中華民
    國銀行公會會員辦理消費金融案件無擔保債務協商機制與金
    融機構成立之協商，準用前項之規定，消費者債務清理條例
    第151 條第5 項、第6 項分別定有明文。揆其立法目的，乃
    因債務人受法院裁定開始更生或清算者，其生活、資格、權
    利等均將受限制，該等程序係債務清理之最後手段，於無法
    協商時，始適用更生或清算程序清理其債務。且為避免債務
    人任意毀諾已成立之協商，濫用更生或清算之債務清理程序
    ，故無論係依消費者債務清理條例所成立之協商或依上開銀
    行公會債務協商機制所成立之協商，非有不可歸責於己之事
    由，致履行顯有重大困難者，不得聲請更生或清算。而所謂
    「不可歸責於己之事由」，應指協商成立後發生不可預期之
    情事變更，使債務人清償期間支出增加，或收入、收益減少
    ，致履行有重大困難。次按，聲請更生或清算不合程式或不
    備其他要件者，法院應以裁定駁回之，但其情形可以補正者
    ，法院應定期間先命補正，消費者債務清理條例第8 條亦有
    明文。
三、經查：
  (一)抗告人於消費者債務清理條例施行前，依金融主管機關協調
    成立之中華民國銀行公會會員辦理消費金融案件無擔保債務
    協商機制，與最大債權銀行渣打國際商業銀行股份有限公司
    （下稱渣打銀行）於95年12月5日成立協商，當時抗告人無
    擔保債務總額為912,667元，約定抗告人自96年1月起，分84
    期、年利率6.88%、每月10日以前償還13,740元，自96年1月
    迄97年11月共繳款23期，惟抗告人已於97年11月10日最後一
    次繳款後即未再依約還款而毀諾等情，此有抗告人提出債務
    協商協議書、財團法人金融聯合徵信中心當事人綜合信用報
    告、債務清理條例前置協商專用債權人清冊、渣打銀行98
    年4 月1 日民事陳述意見狀附卷可憑。
  (二)抗告人主張其任職於南茂科技公司，原每月收入25,000元，
    因金融海嘯影響，致使抗告人月收入減少至約20,000元，扣
    除每月支出支出伙食費及治裝費7,500 元、手機及網路費
    1,80 0元、交通加油費2,000 元、任意險保險費1,500 元、
    生活日常家用費1,000 元、水電費1,500 元，及扶養父母陳
    武雄及簡美燕支出扶養費各2,000 元等生活必要開支後，已
    不足以支付95年之協商金額云云，惟查：
    1.抗告人96年8月起任職於南茂科技公司迄今，96年全年薪
      資及其他所得合計336,854元，97年全年薪資及其他所得
      合計427,392元，此有抗告人96年、97年稅務電子閘門財
      產所得調件明細表在卷可憑，足見其於協商成立後，自96
      年1 月至97年11月正常繳納協商款期間，其於96年間平均
      每月所得28,071元，97年間平均每月所得35,616元。又抗
      告人自98年1 月至98年6 月間之薪資及獎金合計219,321
      元，此亦有南茂科技公司98年7 月17日民事陳報狀、本院
      電話記錄表附卷可參，是抗告人自98年1 月至6 月每月平
      均所得為36,554元，相較96年平均每月所得28,071元、97
      年平均每月所得35,616元，不減反增。據此，抗告人於97
      年12月毀諾時，該年平均每月所得35,616元，又98年1 月
      至6 月平均每月薪資增加至36,554元（此金額只計入薪資
      及獎金，其他所得尚未計入），核與抗告人主張其自97年
      11月起薪資減少等情不符，顯見抗告人並未據實陳述其收
      入狀況。
    2.再按消費者債務清理條例之立法目的，乃為兼顧債權人、
      債務人雙方之利益，對陷於經濟上困境之消費者，使其透
      過重建型之更生程序或清算型之清算程序清理其債務，藉
      以妥適調整債務人與債權人及其他利害關係人間之權利義
      務關係，保障債權人獲得公平受償，並謀求消費者經濟生
      活之重建復甦機會，是以，債務人為使其有經濟復甦更生
      之機會，自應以誠實及信用之原則面對自己之債務，積極
      勉力謀求更生償債方案，除應積極開源努力勤奮工作以增
      加收入償還債務外，尚須節流儉樸其生活需求而適當控制
      其生活費用支出，以達成勉力履行債務。查保險費，於發
      生保險事故時，固有藉理賠而得生活保障之意義，惟倘要
      保人或被保險人因繳納保險費結果，將導致生活無以為繼
      ，甚至必須舉債度日者，即不得主張上開保險費是屬必要
      生活開支，是以抗告人所陳按月1,500 元保險費之支出應
      不得列為聲請人必要生活開支，先以敘明。再依行政院內
      政部公告97年度臺灣省低收入戶最低生活費用每人每月為
      9,829 元，該生活費標準係按照政府最近1 年平均每人消
      費支出（包括食品費、衣著鞋襪費、房租水電費、家居管
      理費、醫療保健費、交通通訊費、娛樂教育費及雜項支出
      ）百分之60訂定，是以抗告人每月必要生活費用（包含食
      、衣、住、行等）依此標準計算，始屬合理。抗告人既自
      陳其負債大於資產，於履行債務期間本應節約省用，並誠
      實勤勉地履行債務，過較不寬裕之經濟生活，並誠實勤勉
      地履行債務，以期早日清償債務，始符合公平正義及誠信
      原則，故以內政部公告97年度臺灣省低收入戶最低生活費
      用每人每月9,829 元計算，始屬公允，抗告人既已積欠債
      務，抗告人本身每月基本生活費應以9,829 元，始屬適當
      ，其他逾此部分，非屬抗告人必要生活費用，應予剔除。
    3.至抗告人主張需按月支付扶養父母陳武雄及簡美燕扶養費
      各2,000 元云云。惟按直系血親相互間互負扶養義務，民
      法第1114條第1 款定有明文。抗告人之生母陳高明惠78年
      7 月31日與抗告人父陳武雄離婚，又抗告人之父陳武雄於
      79年11月28日與簡美燕結婚，此有抗告人全戶戶籍謄本附
      卷可證，是以簡美燕與抗告人間並無自然血親關係，非民
      法1114條第1 款之直系血親親屬，抗告人對簡美燕無法定
      扶養義務，實際應受抗告人扶養者僅其父陳武雄一人，是
      抗告人每月僅應負擔其父陳武雄扶養費2,000 元。
    4.由上以觀，原審以抗告人97年12月毀諾時，每月平均所得
      35,616元，扣除抗告人每月支出日常生活必要費用9,829
      元及其父陳武雄扶養費2,000 元，尚餘23,787元，顯有能
      力償還95年之協商月付金13,740元【計算式：35,616－
      9,829 －2,000 ＝23,787】，且抗告人於97年12月毀諾後
      ，其於98年1 月至6 月每月平均薪資36,554元，反較97年
      每月平均所得35,616元為高，並無違誤。
    5.至抗告人主張支付能力應以每月之具體情形為準，而不應
      以平均月薪為準，抗告人是否得支付97年12月之必要生活
      費及協商金額，當以97年12月月薪為判斷基準，抗告人毀
      諾1 個月，縱事後薪水逐漸回復，亦無法改變當時毀諾之
      既成事實，依其與債權銀行簽立之協議書第3 條之約定，
      伊只要毀諾1 次，其餘約定視同無效，各債權銀行之債權
      回復，抗告人如何依據已失效之協議書履行原協商條件云
      云。然現代社會經濟之本質乃以貨幣為媒介之信用經濟型
      態，交易者藉由債權債務之建立實現商品交換或金融交易
      ，使市場經濟活絡並不斷拓展其廣度及深度。因此，如欲
      評估債務人是否不能清償債務或有不能清償之虞，自應綜
      合債務人之債務總額、債務人之年齡、工作能力、債務人
      未來可能獲得之勞務報酬、財產，以為判斷，並非僅以債
      務人之負債超過資產或一時之情形，而為判斷。抗告人於
      97年12月之薪資狀況於該個別月份有不能支付之虞，自得
      向債權銀行申請展延，以撐過經濟狀況較不理想之月份，
      而非即斷然以毀諾而停止履行協議。且銀行公會就曾經參
      加95年度債務協商毀諾之債務人，提供「個別協商一致性
      方案」使能再進行協商，本件最大債權銀行渣打銀行及台
      新國際商業銀行亦分別具狀建議抗告人申請該方案再次協
      商在卷，是抗告人上開主張，容有誤會。綜上，抗告人於
      接受上開協商條件後，僅因一時個別月份有不能支付之虞
      ，隨即斷然毀諾，足認其欠缺協商之真意，以及欠缺清理
      債務誠意，並有利用聲請更生程序減免債務之心態，自不
      足採。
  (三)末查，抗告人主張其遭詐騙集團詐騙新台幣1,280,000 元，
    此項債權非抗告人所不主張，乃抗告人縱使行使，亦僅得債
    權憑證一紙，並無增加償債能力之實益；惟原審雖以抗告人
    另有民間債務人，而認抗告人可藉請求其清償以增加償債能
    力，惟縱不將此債權納為抗告人之可償債資產，就上述抗告
    人之收入情形，亦足以負擔與債權銀行成立之協商金額。綜
    上，抗告人主張因不可歸責於己之事由，致履行上開協議顯
    有重大困難，且已達不能清償債務或有不能清償之虞之程度
    ，自難採信。
四、綜上所陳，本件抗告人於消費者債務清理條例施行前，既依
    金融主管機關協調成立之中華民國銀行公會會員辦理消費者
    金融案件無擔保債務協商機制與金融機構成立協商，又無不
    可歸責於己之事由，致履行顯有重大困難之情形，其聲請之
    清算之要件即有不備，且其情形又屬無從補正，揆之前揭規
    定，自應駁回其清算之聲請。原審駁回抗告人之聲請，理由
    雖有不同，惟結果並無二致，仍應予以維持。抗告意旨猶執
    前詞，指摘原裁定不當，為無理由，應予駁回。
五、據上論結，本件抗告為無理由，依消費者債務清理條例第15
    條，民事訴訟法第495 條之1 第1 項、第449 條第2 項、第
    78 條 ，裁定如主文。
中    華    民    國    99    年    1    月    28    日
                  民事第三庭  審判長法  官  杭起鶴
                                    法  官  張玉萱
                                    法  官  高俊珊
以上正本係照原本作成。
本裁定不得抗告。
中    華    民    國    99    年    1    月   28      日
                                    書記官  陳著振


司法院資訊處製作；財團法人民間司法改革基金會備份。
